臺灣高等法院民事判決
109年度上易字第681號
上  訴  人  徐烈國  
            廖坤霖  
            廖浚博  
共      同
訴訟代理人  何仁崴律師
被 上訴 人  徐阿榮  
            劉靜瑜  
共      同
訴訟代理人  徐偉棣  
上列當事人間請求損害賠償事件，上訴人對於中華民國109年3月
27日臺灣桃園地方法院108年度訴字第2559號第一審判決提起上
訴，本院於109年10月7日言詞辯論終結，判決如下：
    主      文
上訴駁回。
第二審訴訟費用由上訴人負擔。
    事實及理由
一、被上訴人主張：伊等為夫妻，上訴人廖坤霖為上訴人徐烈國
    之妹婿，徐烈國為上訴人廖浚博之舅舅，伊等與徐烈國為鄰
    居關係，分別住於桃園市○○區○○路00巷0號（下稱系爭房屋
    ）、0號房屋（下稱系爭0號房屋）。上訴人明知系爭房屋、
    系爭0號房屋之頂樓僅有低矮水泥條作為區隔，不得擅自跨
    越，竟於民國107年7月21日下午3時56分許，未經伊等同意
    ，無故跨越上開房屋頂樓間之女兒牆，以此方式侵入伊等系
    爭房屋頂樓後，將該頂樓避難梯之鐵蓋（下稱系爭鐵蓋）以
    鐵絲纏繞封閉，致系爭鐵蓋無法正常開啟，妨害伊等逃生，
    上訴人所為係故意不法侵害伊等住居隱私權、自由權，伊等
    因而受有非財產上損害。爰依民法第184條第1項前段、第19
    5條第1項前段規定，求為命徐烈國給付徐阿榮、劉靜瑜各新
    臺幣（下同）2萬元，廖坤霖、廖浚博分別給付徐阿榮、劉
    靜瑜各1萬元，並均加計自起訴狀繕本送達翌日即108年6月1
    1日起算之法定遲延利息等語。（原審為上訴人敗訴之判決
    ，上訴人不服，提起上訴。至被上訴人請求超逾上開部分，
    未據其聲明不服，非本院審理範圍）。並於本院聲明：上訴
    駁回。
二、上訴人則以：伊等固有於前揭時地以鐵絲纏繞封閉被上訴人
    頂樓之系爭鐵蓋，然伊等係因系爭鐵蓋越界占用徐烈國之土
    地，為避免被上訴人持續侵害徐烈國權利而以鐵絲纏繞系爭
    鐵蓋，並非無故侵害被上訴人之權利，且徐烈國已另案請求
    被上訴人拆除系爭鐵蓋占用其土地部分，經原法院中壢簡易
    庭以108年度壢簡字第859號（下稱另案越界事件）判命被上
    訴人應將系爭鐵蓋占用徐烈國土地部分拆除。伊等僅在徐烈
    國住處頂樓作業，未侵入被上訴人住處範圍，且系爭鐵蓋仍
    可由被上訴人屋內打開，被上訴人於另案越界事件中既得拍
    攝系爭鐵蓋照片，顯見被上訴人通行系爭房屋頂樓之權利未
    因此受限，伊等並無侵害被上訴人隱私權、自由權。另伊等
    上開行為涉犯侵入住宅罪部分，業經原法院以109年度簡上
    字第39號刑事判決（下稱系爭刑事案件）伊等無罪，本件既
    為刑事附帶民事訴訟，自應予以駁回等語，資為抗辯。並於
    本院聲明：㈠原判決不利於上訴人部分廢棄。㈡上開廢棄部分
    ，被上訴人在第一審之訴駁回。
三、兩造不爭執事項為：
  ㈠廖坤霖為徐烈國之妹婿，徐烈國為廖浚博之舅舅，被上訴人
    徐阿榮與劉靜瑜為夫妻，徐烈國與被上訴人分住於系爭0號
    房屋、系爭房屋。上開房屋之頂樓相鄰，惟仍有低矮水泥條
    之女兒牆作為區隔。
  ㈡上訴人於107年7月21日下午3時56分許，跨越系爭0號房屋、
    系爭房屋頂樓間之女兒牆，將系爭房屋頂樓避難梯之可掀式
    鐵蓋以鐵絲纏繞封閉，有照片附卷可憑(見本院卷第73-74頁
    )。
  ㈢上訴人因本件跨越系爭0號房屋、系爭房屋頂樓間女兒牆爭議
    所涉侵入住宅犯行，經原法院以108年度壢簡字第890號刑事
    簡易判決各判處罰金3,000元，並諭知易服勞役之折算標準
    ，上訴人及檢察官不服，提起上訴，經原法院以109年度簡
    上字第39號刑事判決將原判決撤銷，上訴人均無罪，有上開
    判決在卷可稽（見原審卷第7-12頁、本院卷第131-135頁）
    。
四、被上訴人主張上訴人無故跨越系爭房屋、系爭0號房屋頂樓
    間之女兒牆，以此方式侵入其等系爭房屋頂樓後，將該頂樓
    之系爭鐵蓋以鐵絲纏繞封閉，致系爭鐵蓋無法正常開啟，妨
    害伊等逃生且無法自由進出，上訴人所為係故意不法侵害其
    等住居隱私權、自由權，其等因而受有非財產上損害，自得
    依民法第184條第1項前段、第195條第1項前段規定，請求上
    訴人負損害賠償責任等語，惟為上訴人所否認，並執前詞置
    辯。經查：
  ㈠被上訴人依民法第184條第1項前段、第195條第1項前段規定
    ，請求上訴人負非財產上之損害賠償責任，是否有據？
　⒈按因故意或過失，不法侵害他人之權利者，負損害賠償責任 
    ；不法侵害他人之自由，被害人雖非財產上之損害，亦得請
     求賠償相當之金額，民法第184條第1項前段、第195條第1
    項 前段分別定有明文。
  ⒉被上訴人主張上訴人於107年7月21日下午3時56分許，跨越系
    爭0號房屋、系爭房屋頂樓間之女兒牆，將系爭房屋頂樓避
    難梯之系爭鐵蓋以鐵絲纏繞封閉等情，為兩造所不爭執，並
    有照片附卷可憑(見本院卷第73-74頁)。系爭房屋頂樓之系
    爭鐵蓋，為被上訴人上下頂樓必經之途，上訴人擅自以鐵絲
    纏繞將之封閉，致被上訴人無法自由自系爭鐵蓋處出入，顯
    已侵害被上訴人自由出入頂樓之權利。上訴人雖辯稱其等係
    因系爭鐵蓋越界占用徐烈國之土地，為避免被上訴人持續侵
    害徐烈國權利，始以鐵絲纏繞系爭鐵蓋，並非無故侵害被上
    訴人之權利，且被上訴人於另案越界事件中既得拍攝系爭鐵
    蓋照片，顯見被上訴人通行系爭房屋頂樓之權利未因此受限
    云云，並提出原法院中壢簡易庭108年度壢簡字第859號民事
    簡易判決、越界占用照片為證（見本院卷第17-20頁、第25
    頁）。然縱系爭鐵蓋有越界占用徐烈國土地之事，上訴人亦
    應循法律途徑解決越界爭議，豈可私自以鐵絲纏繞封閉被上
    訴人之系爭房屋頂樓鐵蓋，此要非其等得持以侵害被上訴人
    自由進出頂樓權利之正當理由。另被上訴人於另案越界事件
    中提出其拍攝系爭鐵蓋之照片，係由被上訴人之子即訴訟代
    理人徐偉棣自系爭房屋0樓陽台以A字木梯攀爬至頂樓拍照取
    得，並非經由系爭鐵蓋進出系爭房屋頂樓所拍攝，系爭鐵蓋
    開啟端位於上訴人以鐵絲、鐵條封閉方向，故無法開啟乙節
    ，亦據徐偉棣陳述明確（見本院卷第209頁），而系爭鐵蓋
    之開啟端係靠近鐵絲、鐵條封閉方向，此由系爭鐵蓋外側靠
    近鐵絲、鐵條封閉方向有3處圓點痕跡，比對系爭鐵蓋內側
    照片，可知該3處圓點痕跡即為系爭鐵蓋內側開關握把處，
    有照片附卷可憑（見本院卷第74頁、第93頁），益徵徐偉棣
    所述系爭鐵蓋開啟端位於上訴人以鐵絲、鐵條封閉方向，故
    無法開啟，應係真實。另被上訴人於本院提出之系爭房屋頂
    樓全景照片（見本院卷第93頁），係被上訴人於系爭鐵蓋上
    之鐵條移除後之109年4月20日以手機所拍攝，非於系爭鐵蓋
    遭鐵絲、鐵條封閉期間所拍攝等節，業據本院當庭勘驗被上
    訴人手機所示照片比對無訛，有勘驗結果記明筆錄可證（見
    本院卷第209頁），是上訴人執此辯稱被上訴人通行系爭房
    屋頂樓之權利並未因其將鐵絲纏繞於系爭鐵蓋而受限，被上
    訴人仍得自由進出系爭房屋頂樓云云，委不足取。是被上訴
    人主張上訴人於系爭鐵蓋上纏繞鐵絲，妨害其自由進出頂樓
    之權利，已侵害被上訴人之自由權，應可採信。
  ⒊被上訴人又主張上訴人於前揭時地以鐵絲纏繞封閉系爭鐵蓋
    時，跨越系爭0號房屋、系爭房屋頂樓間之女兒牆，已越界
    侵入其等住處頂樓，侵害其等隱私權云云，並提出照片為證
    （見本院卷第73頁）。然觀上開照片所示，上訴人雖有跨越
    系爭房屋、系爭0號房屋間之女兒牆，然該女兒牆僅係數公
    分高之水泥條，過程中上訴人係為於系爭鐵蓋上纏繞鐵絲，
    始跨入或蹲立於系爭房屋頂樓範圍內。又上訴人係自當日16
    時22分開始纏繞鐵絲，約於17時13分完成鐵絲纏繞，期間僅
    約40餘分鐘，上訴人於該段期間亦只有短暫跨越至系爭房屋
    範圍，於鐵絲纏繞完成後，由上訴人廖浚博持手機拍照後即
    離去等情，亦有監視器翻拍照片在卷可佐（見系爭刑事案件
    107年度他字第9301號偵查卷第12-18頁）。堪認上訴人跨入
    或蹲立於系爭房屋頂樓範圍內，無非便利完成前開纏繞鐵絲
    於系爭鐵蓋之目的，別無其他作為，自難遽認其等有侵入住
    宅之犯意，更難謂已達侵害被上訴人隱私權之程度。是被上
    訴人主張上訴人侵害其隱私權乙節，尚難憑採。
  ⒋上訴人固辯稱其等上開行為涉犯侵入住宅罪部分，業經系爭
    刑事案件將原判決撤銷，改判上訴人無罪，本件既為刑事附
    帶民事訴訟，自應予以駁回云云。然附帶民事訴訟經移送於
    民事庭後，即為獨立民事訴訟，其裁判本不受刑事判決認定
    事實之拘束（最高法院48年台上字第713號判決意旨參照）
    。查上訴人所涉侵入住宅部分，經系爭刑事案件判決上訴人
    無罪，雖有上開刑事判決在卷可稽（見本院卷第131-136頁
    ）。惟上訴人於系爭鐵蓋上纏繞鐵絲，妨害被上訴人自由進
    出頂樓之權利，已侵害被上訴人之自由權，已如前述，上訴
    人即應依民法第184條第1項前段規定負侵權行為責任，本院
    自不受刑事判決認定未構成侵入住宅事實之拘束，且侵入住
    宅部分之事實亦與上訴人侵害被上訴人之自由權係屬二事，
    是上訴人執此辯稱本件為刑事附帶民事訴訟，應駁回被上訴
    人之請求，難認有據。
  ⒌從而，上訴人於系爭鐵蓋上纏繞鐵絲，既已妨害被上訴人自
    由進出頂樓之權利，侵害被上訴人之自由權，則被上訴人依
    民法第184條第1項前段、第195條第1項前段規定，請求上訴
    人負非財產上之損害賠償責任，自屬有據。　　
　㈡被上訴人請求賠償之非財產上損害若干始屬適當？
　　按慰藉金之多寡，應斟酌雙方之身分、地位、資力與加害之
    程度及其他各種情形核定相當之數額。其金額是否相當，自
    應依實際加害情形與被害人所受之痛苦及雙方之身分、地位
    、經濟狀況等關係決定之（最高法院85年度台上字第460號
    判決意旨參照）。查被上訴人徐阿榮、劉靜瑜分別為中壢高
    中、仁德醫校畢業，均已退休，徐阿榮名下有系爭房地、與
    他人公同共有田賦數筆，劉靜瑜有汽車二輛、名下無不動產
    ，上訴人徐烈國、廖坤霖、廖浚博則各為高中、基隆商工、
    萬能科技大學畢業，徐烈國、廖坤霖已退休，徐烈國名下有
    房、地數筆、汽車一輛，廖坤霖有房地一筆，廖浚博目前經
    營早餐店，每月收入約2萬元，名下無不動產等情，業據兩
    造陳明在卷（見原審卷第34頁），並有稅務電子閘門財產所
    得調件明細表在卷可稽（見原審個資等文件卷第7-33頁）。
    本院審酌兩造身分、地位、經濟能力及上訴人於移除鐵絲後
    ，改以鐵條封閉系爭鐵蓋，致系爭房屋頂樓出入口長時間遭
    封閉等一切情狀，認被上訴人請求賠償之精神慰撫金應以徐
    烈國賠償其等各2萬元，廖坤霖、廖浚博分別賠償其等各1萬
    元為適當。
五、綜上所述，被上訴人依民法第184條第1項前段、第195條第1
    項前段規定，請求上訴人徐烈國各給付其等2萬元、廖坤霖
    、廖浚博分別給付其等各1萬元，及均自起訴狀繕本送達翌
    日即108年6月11日（見原審附民卷第13-21頁之送達證書）
    起至清償日止，按週年利率5%計算之利息，為有理由，應予
    准許。原審就此為上訴人敗訴之判決，核無不合。上訴意旨
    指摘原判決此部分不當，求予廢棄，為無理由，應駁回其上
    訴。
六、本件事證已臻明確，兩造其餘攻擊防禦方法及所提證據，經
    斟酌，核與本件判決結果不生影響，爰不再逐一論述，附此
    敘明。
七、據上論結，本件上訴為無理由，依民事訴訟法第449條第1項
    、第78條、第85條第1項前段，判決如主文。 　　
中　　華　　民　　國　　109 　年　　11　　月　　11　　日
                  民事第十二庭  
                        審判長法  官 陳秀貞
                              法  官 毛彥程
                              法  官 蔡世芳
正本係照原本作成。
不得上訴。
中　　華　　民　　國　　109 　年　　11　　月　　11　　日

　　　　　　　　　　　　　    書記官  何敏華